【裁判字號】    96,訴,153
【裁判日期】    970630
【裁判案由】    土地抵押權塗銷登記
【裁判全文】
臺灣苗栗地方法院民事判決               96年度訴字第153號
原      告  華南商業銀行股份有限公司
法定代理人  甲○○
訴訟代理人  陳淑芬律師
被      告  丙○○
            丁○○○
            乙○○○
共      同
訴訟代理人  林誌誠律師
複代  理人  戊○○
上列當事人間請求土地抵押權塗銷登記事件，本院於民國97年6
月5 日言詞辯論終結，判決如下：
    主  文
確認被告乙○○○、丙○○間就坐落苗栗縣苗栗市○○段九九五
地號土地，於民國九十五年四月二十八日，以苗栗縣苗栗地政事
務所收件字號苗地資字第○四○七五○號收件所設定權利價值新
台幣壹佰伍拾萬元、存續期間自民國九十五年四月二十七日至一
百一十年四月二十六日止之抵押權所擔保之債權不存在。
被告乙○○○應將前項抵押權設定登記予以塗銷。
確認被告乙○○○、丁○○○間就坐落苗栗縣苗栗市○○○段下
南勢坑小段七二六之六八地號土地，於民國九十五年四月二十八
日，以苗栗縣苗栗地政事務所收件字號苗地資字第○四○七五○
號收件所設定權利價值新台幣壹佰伍拾萬元、存續期間自民國九
十五年四月二十七日至一百一十年四月二十六日止之抵押權所擔
保之債權不存在。
被告乙○○○應將前項抵押權設定登記予以塗銷。
訴訟費用新台幣壹萬伍仟捌佰伍拾元由被告負擔。
    事實及理由
壹、程序部分：
    按訴狀送達後，原告不得將原訴變更或追加他訴。但經被告
    同意者，不在此限；又被告於訴之變更或追加，無異議而為
    本案之言詞辯論者，視為同意變更或追加，民事訴訟法第25
    5 條第1 項第1 款、第2 項分別定有明文。本件原告於民國
    96年4 月25日起訴時，原聲明: (一)被告丙○○、乙○○○2
    人應將坐落苗栗縣苗栗市○○段995 地號土地於95年以苗栗
    縣苗栗地政事務所收件字號苗地資字第040750號、登記日期
    為95年4 月28日所為權利價值新台幣（以下同）150 萬元，
    存續期間自95年4 月27日至110 年4 月26日止之抵押權設定
    登記予以塗銷。(二)被告丁○○○、乙○○○2 人應將坐落苗
    栗縣苗栗市○○○段下南勢坑小段726 之68地號土地於95年
    以苗栗縣苗栗地政事務所收件字號苗地資字第040750號、登
    記日期為95年4 月28日所為權利價值150 萬元、存續期間自
    95年4 月27日至110 年4 月26日止之抵押權設定登記予以塗
    銷。嗣於97年5 月20日變更聲明為：(一)先位聲明：(1)確認被
    告乙○○○、被告丙○○間就坐落苗栗縣苗栗市○○段995
    地號，於95年4 月28日以苗栗縣苗栗地政事務所苗地資字第
    040750號收件所設定權利價值150 萬元，存續期間自95年4
    月27日至110 年4 月26日止之抵押權所擔保之抵押債權不存
    在。(2)被告乙○○○應將前項抵押權設定登記予以塗銷。(3)
    確認被告乙○○○、丁○○○間就坐落苗栗縣苗栗市○○○
    段下南勢坑小段726 之68地號土地，於95年4 月28日以苗栗
    地政事務所苗地資字第040750號收件所設定權利價值150 萬
    元、存續期間自95年4 月27日至110 年4 月26日止之抵押權
    所擔保之抵押債權不存在。(4)被告乙○○○應將前項抵押權
    設定登記予以塗銷。(二)備位聲明：(1)被告丙○○、乙○○○
    2 人應將坐落苗栗縣苗栗市○○段995 地號土地，於95年以
    苗栗縣苗栗地政事務所收件字號苗地資字第040750號、登記
    日期為95年4 月28日所為權利價值150 萬元、存續期間自95
    年4 月27日至110 年4 月26日止之抵押權設定契約行為應予
    撤銷，被告乙○○○應將上開抵押權設定登記予以塗銷。(2)
    被告丁○○○、乙○○○2 人應將坐落苗栗縣苗栗市○○○
    段下南勢坑小段726 之68地號土地，於95年以苗栗縣苗栗地
    政事務所收件字號苗地資字第040750號、登記日期為95年4
    月28日所為權利價值150 萬元、存續期間自95年4 月27日至
    110 年4 月26日止之抵押權設定契約行為應予撤銷，被告乙○○○應將上開抵押權設定登記予以塗銷。本件被告就前開
    訴之變更無異議，而為本案之言詞辯論，揆諸前揭規定，原
    告所為上開訴之變更，於法即無不合，應予准許，合先敘明
    。
貳、實體部分:
一、原告起訴主張：
  (一)先位之訴：系爭抵押權依抵押權設定契約書僅記載共同擔保
    150 萬元，並無登記該抵押權擔保債權內容，無法看出被告
    間擔保債權合意內容為何，被告三人主張之借款債權自非抵
    押權效力所及，違反抵押權從屬性，應予以塗銷。又被告乙○○○所提苗栗信用合作社對帳單，主張借款與被告楊禮民
    部分，均是現金提款，該對帳單無從證明被告乙○○○提領
    現金後，有將現金借與被告丙○○，被告等無法證明有抵押
    債權存在。至被告所提借貸轉帳明細表20筆交易，係被告自
    行繕打之明細，原告否認該文書實質內容之真正，是被告所
    提之證據均無法證明被告間有系爭抵押權所擔保之債權存在
    。再者被告丙○○於97年1 月25日言詞辯論時稱：「從94年
    那時我經濟就有困難了，會設定抵押是因為我就剩那塊土地
    …」等語（本院卷159 頁），被告欠原告貸款是自95年3 月
    18日開始沒有繳，系爭抵押權設定抵押是95年4 月28日，足
    證被告間設定抵押權係通謀虛偽意思表示。又該抵押權登記
    已對所有權造成侵害，因原告之債務人即被告丙○○、丁○○○怠於行使權利，原告爰依民法第242 條之規定，代位債
    務人即被告丙○○、丁○○○2 人本於排除所有權之侵害，
    請求被告乙○○○塗銷上開抵押權之登記。原告上開抵押債
    權不存在及被告通謀虛偽意思表示2 種主張，由法院擇一為
    原告勝訴判決等語。並先位聲明：如主文第1 項至第4 項所
    示。
  (二)備位之訴：被告乙○○○匯款給被告丙○○、丁○○○之原
    因有可能是投資款、贈與等，不一定是消費借貸關係，原告
    主張被告間擔保債權不存在，故抵押權設定契約行為應係無
    償行為，且有害及原告債權，爰依民法第244 條第1 項、第
    4 項之規定，請求撤銷該抵押權設定行為。縱原告有向被告
    乙○○○陸續借貸以應週轉，並設定系爭抵押權予被告，被
    告三人均明知此有償行為有害及原告債權，爰依民法第244
    條第2 項、第4 項之規定，請求撤銷該抵押權設定行為。原
    告上開2 種主張，由法院擇一為原告勝訴判決等語，並聲明
    ：(1)被告丙○○、乙○○○二人應將坐落苗栗縣苗栗市○○
    段995 地號土地，於95年以苗栗縣苗栗地政事務所收件字號
    苗地資字第040750號、登記日期為95年4 月28日所為權利價
    值150 萬元、存續期間自95年4 月27日至110 年4 月26日止
    之抵押權設定契約行為應予撤銷，被告乙○○○應將上開抵
    押權設定登記予以塗銷。(2)被告丁○○○、乙○○○二人應
    將坐落苗栗縣苗栗市○○○段下南勢坑小段726 之68地號土
    地，於95年以苗栗縣苗栗地政事務所收件字號苗地資字第04
    0750號、登記日期為95年4 月28日所為權利價值150 萬元、
    存續期間自95年4 月27日至110 年4 月26日止之抵押權設定
    契約行為應予撤銷，被告乙○○○應將上開抵押權設定登記
    予以塗銷。
二、被告則以：被告丙○○、丁○○○因經營生意，除向原告辦
    理貸款外，並陸續向被告乙○○○私人借貸，以應周轉之需
    要，自83年間起至95年3 月間，已累積達5,057,000 元，嗣
    因丙○○、丁○○○經營不善，面臨倒閉之命運，乃將被告
    名下系爭2 筆土地辦理設定抵押與被告乙○○○，以供其債
    權之擔保，被告等人就系爭2 筆土地設定抵押權係有償行為
    。被告乙○○○原有坐落苗栗縣公館鄉○○段452 地號等7
    筆土地於78年2 月21日出售予黃五妹，價款為3,971,820 元
    。另被告乙○○○於苗栗信用合作社文山分社活期儲蓄存款
    1750號帳戶、萬泰銀行綜合存款帳號0000000000000 帳戶、
    亞太銀行苗栗分行帳號00000000000000綜合存款帳戶、臺灣
    郵政苗栗民族路支局0000000000000-0 帳戶、臺灣銀行0000
    00000000帳戶等均有存款，足以證明被告乙○○○確實有資
    力。又由被告丁○○○於82年12月1 日至86年6 月30日期間
    資金往來，足以證明被告乙○○○確有資金，並將金錢貸與
    被告楊禮民、丁○○○。系爭抵押權設定有抵押權設定契約
    書、借款轉帳證明、資金往來可資證明，不容原告空言否認
    。又原告主張被告間就系爭抵押權設定通謀虛偽意思表示，
    依民事訴訟法舉證分配原則，原告有舉證義務等語置辯。並
    聲明：原告之訴駁回。
三、兩造不爭執事項：（見本院卷第208至209 頁）
  (一)被告丙○○、丁○○○積欠原告之債務，經原告拍賣抵押物
    後，被告丙○○、丁○○○尚應連帶給付原告7,189,364 元
    ，其中650 萬元應依借貸契約計算利息及違約金。
  (二)被告丙○○所有坐落苗栗縣苗栗市○○段995 地號土地權利
    範圍3 分之2 ，於95年4 月28日以苗栗地政事務所收件字號
    苗地資字第040750號、設定以乙○○○為抵押權利人、權利
    價值1,500,000 元、權利存續期間自95年4 月27日至110 年
    4 月26日止之抵押權。
  (三)被告丁○○○所有坐落苗栗縣苗栗市○○○段下南勢坑小段
    726 之68地號土地權利範圍3 分之1 ，於95年4 月28日以苗
    栗地政事務所收件字號苗地資字第040750號、設定以乙○○○為抵押權利人、權利價值1,500,000 元、權利存續期間自
    95年4 月27日至110 年4 月26日止之抵押權。
  (四)設定上開抵押權時被告丙○○、丁○○○之資產已不足清償
    原告之債務。
四、兩造所爭執事項：
  (一)先位聲明部分：
    1.被告乙○○○對被告丙○○、丁○○○有無各150 萬元之
      債權存在？原告可否代位被告丙○○、丁○○○請求被告
      乙○○○塗銷系爭抵押權之設定？
    2.被告等設定系爭抵押契約是否通謀虛偽意思表示。
  (二)備位聲明部分：
    1.被告等設定系爭抵押是否為無償行為，而應依民法第244
      條第1 項撤銷。
    2.被告等設定系爭抵押權若為有償行為，被告乙○○○是否
      明知損害原告之債權，應依民法第244 條第2 項撤銷。
五、得心證之理由：
  (一)按確認法律關係之訴，非原告有即受確認判決之法律上利益
    者，不得提起之，民事訴訟法第247 條第1 項定有明文。所
    謂即受確認判決之法律上利益．係指因法律關係之存否不明
    確，致原告在私法上之地位有受侵害之危險，而此項危險得
    以對於被告之確認判決除去之者而言，故確認法律關係成立
    或為不成立之訴，苟具備前開要件，即得謂有即受確認判決
    之法律上利益，縱其所求確認者為他人間之法律關係，亦非
    不得提起，最高法院著有42年度台上字第1030號判例足資參
    照。本件原告主張其對被告丙○○、丁○○○有債權，因被
    告3 人間虛偽設定系爭抵押權，使原告債權無法實現，侵害
    其權益，且為被告所否認，則被告3 人間就系爭抵押權所擔
    保之債權是否不存在，自足影響原告之法律上地位，而上開
    不安之狀態，非不得以本件確認判決將之除去，揆諸前揭規
    定及說明，原告提起本件訴訟，應有確認利益，先予敘明。
  (二)按確認法律關係不存在之訴，如被告主張其法律關係存在時
    ，應由被告負舉證責任（參照最高法院42年台上字第170號
    判例要旨）。本件原告起訴主張被告間關於系爭土地上之抵
    押權所擔保之債權不存在，並請求塗銷系爭抵押權，為確認
    法律關係不存在之消極確認之訴，被告主張該債權存在者，
    自應由被告先負舉證責任。
  (三)本件被告抗辯系爭抵押權擔保之借款債權存在之事實，既為
    原告所否認，而消費借貸屬要物契約，自應由被告就消費借
    貸法律關係成立及數額（包括消費借貸合意及借款交付之事
    實）負舉證之責。查被告乙○○○主張系爭抵押權所擔保被
    告間之借款債權存在，被告提出借貸轉帳明細表1 紙，金額
    合計為5,057,000 元（見本院卷第75頁），惟上開明細表中
    所列之款項，被告乙○○○均以現金提領之方式自金融機關
    領出，有被告乙○○○之金融機關帳戶對帳單及存摺影本在
    卷可佐（見本院卷第76至88頁），被告乙○○○既係領出現
    金，則其有無將該等現金借予被告丙○○或丁○○○，實無
    從認定，是以被告所提之證據，尚難認被告乙○○○有借款
    與被告丙○○、丁○○○。再者，被告丙○○於本院審理時
    陳稱：向乙○○○借款沒有簽立借據，以前借款都有借有還
    等語（見本院卷第159 頁），被告丙○○向乙○○○借款既
    有借有還，亦難認被告所主張借貸轉帳明細表上記載之債務
    ，於設定本件抵押時尚屬存在。從而，被告上開主張有借款
    事實云云，應非可採。原告主張系爭抵押權所擔保之債權不
    存在，應堪採信。
六、本件系爭抵押權所擔保之債權不存在，已如上述，依抵押權
    之從屬性，自應許抵押人請求抵押權人塗銷抵押權設定登記
    ，而原告為抵押人即被告丙○○、丁○○○之債權人，該抵
    押權之設定登記對於原告債權之受償自有妨害。從而，原告
    依前揭規定，訴請確認被告3 人間設定登記之系爭抵押權所
    擔保之債權不存在，並代位被告丙○○、丁○○○請求被告
    乙○○○應將系爭2 筆土地之抵押權設定登記予以塗銷，為
    有理由，應予准許。
七、原告先位聲明主張確認被告3 人間系爭抵押權所擔保之債權
    不存在，並請求被告乙○○○塗銷該2 筆土地抵押權登記，
    既經准許，則原告備位聲明另依民法第244 條之規定，請求
    撤銷系爭2 筆土地抵押權，及被告乙○○○應就上開抵押權
    予以塗銷，即無審酌之必要。
八、本件事證已臻明確，兩造其餘陳述及攻擊防禦方法經本院斟
    酌後認均不影響本判決之結果，爰不再逐一詳予論述，附此
    敘明。
九、據上論結，本件原告之訴為有理由，依民事訴訟法第78條、
    第85條第1 項前段，判決如主文。
中    華    民    國    97    年    6     月    30    日
                  民事庭法  官  吳國聖
以上正本係照原本作成。
如對本判決上訴，須於判決送達後20日內向本院提出上訴狀
                        書記官  葉俊宏
中    華    民    國    97    年    6     月    30    日


司法院資訊處製作；財團法人民間司法改革基金會備份。
